臺灣高雄地方法院刑事判決
111年度金訴字第150號
公  訴  人  臺灣高雄地方檢察署檢察官
被      告  林沅霆




選任辯護人  魏志勝律師

上列被告因詐欺等案件，經檢察官提起公訴（110年度偵字第209
90號），本院判決如下：
    主  文
林沅霆犯三人以上共同詐欺取財罪，處有期徒刑壹年貳月。緩刑
參年，並應接受法治教育參場次。緩刑期間付保護管束。
    理  由
一、犯罪事實
    林沅霆基於參與犯罪組織之犯意，於民國109年12月間，加
    入真實姓名、年籍均不詳、暱稱「張智傑」之成年人所屬3 
    人以上，以實施詐術為手段，具有持續性、牟利性之有結構
    性組織之詐欺集團，並與「張智傑」及該詐欺集團之其他成
    員共同意圖為自己不法之所有，而基於3 人以上犯詐欺取財
    罪（就共犯冒用公務員名義部分尚無預見），及掩飾、隱匿
    特定犯罪所得之去向及所在之犯意聯絡，由集團其他成員負
    責策定犯罪計畫、居中聯繫、以電話向被害人施以詐術等工
    作，而林沅霆則負責提供其所有之國泰世華商業銀行帳號00
    0-000000000000號帳戶資料，作為集團之犯罪工具，並擔任
    依指示前往提領贓款再繳回集團之車手工作。嗣該詐欺集團
    成員於109年12月23日8時45分起，佯裝為中華電信營業處人
    員、「陳偉強警官」、「張主任」，而撥打電話向姚陳貞壽
    偽稱其有手機欠費未繳，及有帳戶涉嫌刑案云云，致姚陳貞
    壽陷於錯誤，各於同年月24日匯款新臺幣（下同）50萬元、
    同年月25日匯款50萬元，至林沅霆上開帳戶內。復由林沅霆
    分別於同年月24日臨櫃提領35萬元、在ATM提領10萬元、5萬
    元；於同年月25日臨櫃提領35萬元、在ATM提領10萬元、5萬
    元，共計100萬元後，再依指示轉交不詳身分之集團上手，
    而以此方法製造金流斷點，掩飾、隱匿此部分詐欺犯罪所得
    之去向及所在。林沅霆並從中取得2萬元之報酬。
二、認定犯罪事實所憑之證據及理由
    訊據被告林沅霆固坦承其客觀上確有上揭提供帳戶資料予「
    張智傑」，並依指示提領款項轉交上手之行為，及主觀上亦
    有一般洗錢及幫助詐欺之犯意，惟否認有參與犯罪組織及三
    人以上共同詐欺取財之犯行。辯護人則為被告辯護稱：本案
    有可能係一人分飾多角，無法證明是3人以上之詐欺集團所
    為，而不能認定被告有參與犯罪組織，及三人以上共同詐欺
    取財。另被告主觀上與對方亦無犯意聯絡，應僅構成幫助犯
    等語。經查：
  ㈠本案詐欺集團利用被告提供之上開帳戶向被害人姚陳貞壽詐
    騙100萬元，並由被告依指示分次提領再轉交上手之客觀事
    實，除為被告坦認而無爭執外，業據姚陳貞壽於警詢中指訴
    歷歷，復有臺南市政府警察局第五分局立人派出所受理刑事
    案件報案三聯單、受理各類案件紀錄表、內政部警政署反詐
    騙諮詢專線紀錄表、合作金庫商業銀行匯款申請書客戶收執
    聯影本、臺灣銀行匯款申請書回條聯影本、被告上開帳戶之
    客戶基本資料查詢、該帳戶109年11月23日至同年月30日之
    歷史資料交易明細及109年12月1日至110年1月6日之對帳單
    在卷可稽，而堪以認定。
　㈡又按金融帳戶既為個人之理財工具，一般民眾皆可以存入最
    低開戶金額之方式自由申請開設金融帳戶，並無任何特殊之
    限制，因此一般人申請存款帳戶極為容易而便利，且得同時
    在不同金融機構申請多數存款帳戶使用，故除非充作犯罪使
    用，並藉此洗錢或躲避警方追緝，否則並無使用他人帳戶，
    且委由他人代為提領款項之必要。參以近年詐欺集團利用人
    頭帳戶及車手遂行詐欺、洗錢犯罪，並規避執法人員查緝之
    事件層出不窮，業已廣為平面或電子媒體、政府機構多方宣
    導，在金融機構亦設有警語標誌，提醒民眾勿因一時失慮而
    誤蹈法網，輕易提供自己之帳戶資料或擔任車手工作，而觸
    犯詐欺罪及洗錢罪，是一般人如已具備一定程度之智識能力
    及社會生活經驗，對於上情即難認有不能預見之理。本案被
    告於行為時雖甫滿20歲，惟其自陳從就讀高職時起，即開始
    半工半讀，而非全無社會經驗之人。況且，被告於本院審理
    中，不僅自承其母親及學校老師均曾告知不得提供帳戶給他
    人，而其亦知收取帳戶之人會做違法使用等情外，更坦認其
    本案在提供帳戶資料，及依指示提款轉交上手時，就對方係
    詐欺集團，及該等款項為不法犯罪所得之事，均已有所預見
    （金訴卷第49頁、第50頁），是足認其主觀上亦有參與犯罪
    組織、三人以上共同詐欺取財，及一般洗錢之犯意。
　㈢被告及辯護人雖以前詞辯解、辯護，惟本案據姚陳貞壽於警
    詢中證稱：當時我先接到一通來電，自稱是中華電信營業處
    ，告知我有手機欠費需要盡速繳納。我回覆對方沒有使用該
    門號，對方就要我按9，接下來又有人告知我要按165報案。
    接通後有位自稱陳偉強警官，要我將所有基本資料如實告知
    。電話中還有一位張主任，警官要我對張主任所提的問題如
    實以告。張主任並告知我涉嫌重大刑案等語，已先可見本案
    詐欺集團負責對姚陳貞壽施以詐術之成員不僅1人。又據被
    告所提出其與本案詐欺集團成員之Line對話紀錄截圖資料，
    亦可見被告先後與不詳暱稱，圖像為女性臉部之帳號、「張
    智傑」聯繫，且其中「張智傑」除有告知被告向其收款之上
    手特徵外，另有指示被告於交付款項後回報，而被告亦確實
    於領款轉交上手後，隨即向「張智傑」回報（警卷第25頁至
    第32頁），顯見「張智傑」與向被告收款之人應非同一。佐
    以被告於本院審理中亦供稱：我當時至少有接觸2個人，且
    認為「張智傑」與收款的上手是不同人，所以我行為當時知
    道對方有3個人等語（金訴卷第51頁），益徵本案於被告行
    為時，不僅客觀上有3人以上共犯，被告主觀上亦明知此情
    。是被告及辯護人於事後主張本案可能有一人分飾多角之情
    形，而不構成參與犯罪組織及3人以上共犯詐欺等語，全屬
    臆測而毫無根據，自無可採。
  ㈣再者，共同實施犯罪行為之人，在合同意思範圍以內，各自
    分擔犯罪行為之一部，相互利用他人之行為，以達其犯罪之
    目的者，即應對於全部所發生之結果，共同負責。又共同正
    犯之成立，祇須具有犯意之聯絡及行為之分擔，既不問犯罪
    動機起於何人，亦不必每一階段犯行，均須參與；另共同正
    犯之意思聯絡，原不以數人間直接發生者為限，若有間接之
    聯絡者，亦包括在內，如甲分別邀約乙、丙犯罪，雖乙、丙
    間彼此並無直接之聯絡，亦無礙於其為共同正犯之成立。是
    行為人參與構成要件行為之實施，並不以參與構成犯罪事實
    之全部或始終參與為必要，即使僅參與構成犯罪事實之一部
    分，或僅參與某一階段之行為，亦足以成立共同正犯。本案
    之詐欺集團為逃避查緝，採分工方式為之，自事前擬定犯罪
    計劃、分配任務、向被害人實施詐欺、聯絡車手前往取款、
    分贓等階段，乃係須由多人縝密分工方能完成之集團性犯罪
    ，若欠缺其中任何一成員之協力，將無法達成犯罪目的。本
    案被告雖未親自參與向被害人行使詐術，然如前所述，其不
    僅客觀上有提供集團用以犯詐欺及洗錢罪之人頭帳戶資料，
    及依指示提領贓款再轉交上手之行為，主觀上對其提供帳戶
    資料，及聽從指示提款轉交上手之對象係詐欺集團，及該等
    款項為不法犯罪所得之事，亦均有所認識。另依被告供述，
    可知其報酬係直接取自贓款（金訴卷第45頁），而與本案詐
    欺集團成員共享詐欺犯罪之不法所得，在在均足徵被告與本
    案詐欺集團成員間具有詐欺之犯意聯絡及行為分擔，揆諸前
    揭說明，自仍應就本案負共同正犯之責任，而非僅構成幫助
    犯。是被告與辯護人主張本案被告應構成詐欺罪之幫助犯等
    語，亦不可採。從而，本案事證明確，被告犯行洵堪認定，
    應依法論科。
三、應適用之法律
  ㈠查被告所加入參與之本案詐欺集團，有其組織分工，成員各
    自負擔部分行為，互為直接或間接之犯罪聯繫，人數在3 人
    以上，且成員間係以實施詐欺犯罪為目的，組成該具有牟利
    性之有結構性組織，為組織犯罪防制條例第2 條第1 項所稱
    之「犯罪組織」無誤；又該詐欺集團係令人去電聯繫被害人
    施以詐術，使其陷於錯誤後，依照集團之指示，將錢匯入被
    告所提供之上開帳戶，而該帳戶內可對應找出被害人所匯之
    詐欺犯罪所得款項之金流紀錄，使該集團得以藉由該帳戶之
    「漂白」而隱匿其犯罪所得去向，是該集團自亦有洗錢防制
    法第2 條第2 款之洗錢行為，而應論以同法第14條第1 項之
    一般洗錢罪。
　㈡是核被告所為，係犯組織犯罪防制條例第3 條第1 項後段之
    參與犯罪組織罪、刑法第339 條之4 第1 項第2 款之3 人以
    上共同犯詐欺取財罪、洗錢防制法第2 條第2 款、第14條第
    1 項之一般洗錢罪。又被告以一行為同時觸犯上開數罪名，
    為想像競合犯，應依刑法第55條規定，從一重之3 人以上共
    同詐欺取財罪處斷。被告就上開犯行，與本案詐欺集團成員
    間，有犯意聯絡及行為分擔，應論以共同正犯。至起訴書雖
    認被告亦構成刑法第339 條之4 第1 項第1 款之冒用公務員
    犯詐欺罪，惟本案並無證據顯示被告就共犯係冒用公務員名
    義犯詐欺取財罪一事有所認識，而已逾越其與其他詐欺集團
    成員間之犯意聯絡之範圍，自難遽以認定被告就該部分亦應
    負共同正犯之責，附此敘明。
　㈢另被告本案所為犯行，既應從一重論以刑法之加重詐欺罪處
    斷，而刑法之加重詐欺取財罪與洗錢防制法之一般洗錢罪、
    組織犯罪防制條例之參與犯罪組織罪，不僅構成要件迥然有
    異，保護之法益亦有不同，是並無基於本質上相同事物應為
    相同處理之法理，及法秩序一致性要求，而應割裂適用不同
    之法律，即另適用洗錢防制法第16條第2 項或組織犯罪防制
    條例第3條第1項後段但書之規定予以減刑或免除其刑之餘地
    ，但被告自白洗錢犯行，及參與犯罪組織情節等情狀，仍應
    由本院於量刑時充分予以考慮自屬當然。　
四、量刑之理由
  ㈠爰審酌被告不思以己力正當賺取財物，反圖不勞而獲，參與
    詐欺集團從事詐騙，除提供人頭帳戶供集團使用外，更負責
    擔任提領贓款之車手工作，除造成被害人辛苦累積達100萬
    元之財產瞬間喪失外，更使詐欺集團得透過洗錢之方式，輕
    易遂行其犯罪，並躲避追查，而助長詐騙歪風之盛行，嚴重
    影響社會之治安，是其行為不僅於客觀上造成非微之法益侵
    害結果，主觀上亦顯現被告遵守法秩序及尊重他人財產權之
    意識均極為薄弱，而值一定程度之非難。惟被告參與詐欺集
    團之時間短暫，地位屬低階，所獲不法利益亦非鉅，是其參
    與犯罪組織之情節尚非嚴重，責任應顯較集團之核心成員為
    輕。再參以被告犯後雖僅坦承包含洗錢罪在內之部分犯行，
    但就否認部分尚未逾訴訟上防禦權之正當行使範圍，且於本
    院審理中表達悔意，並與被害人達成和解，除已先履行部分
    條件而賠償被害人32萬元外，亦已取得被害人之原諒，有和
    解契約書、簽收單及本院111年7月6日之審判筆錄各1份存卷
    可參，足認被告尚有面對司法追訴、處罰，及彌補其行為所
    造成損害之意，態度非差。又被告於本案行為時甫年滿20歲
    ，且無前科，有卷附臺灣高等法院被告前案紀錄表1份供參
    ，可見其素行尚稱良好，僅因年輕識淺，一時失慮而罹刑章
    。另被告家人不僅於審判中陪同被告到庭，並積極協助被告
    與被害人和解，亦足認被告尚有家庭之羈絆及支援，可促使
    其重返正途、復歸社會。末考量被告於本院審理中自陳之教
    育程度、工作經歷、家庭生活與經濟狀況等一切情狀，量處
    如主文所示之刑，以示刑法規範之有效及妥當，並給予被告
    與其罪責相符之刑罰。
  ㈡又被告未曾因故意犯罪受有期徒刑以上刑之宣告，犯後復有
    悔意，並與被害人達成和解，及取得被害人之原諒，均已如
    前述。茲念其於行為時年僅20歲，一時失慮，致罹刑典，且
    尚有家庭之羈絆及支援，信其經此偵、審程序後，應知所警
    惕，而無再犯之虞，是本院認所宣告之刑以暫不執行為適當
    ，爰依刑法第74條第1 項第1 款之規定，宣告緩刑3 年。另
    考量被告因欠缺法紀觀念，以致觸法，為使其於緩刑期間保
    持良好品行，嚴格遵守法令以避免再犯，爰依刑法第74條 
    第2 項第8 款規定，命被告應接受法治教育3 場次，以冀導
    正其法律觀念。又因此屬刑法74條第2 項第8 款預防再犯所
    為必要命令之宣告，應依刑法第93條第1 項第2 款規定，諭
    知於緩刑期間付保護管束，俾能由觀護人予以適當督促，發
    揮附條件緩刑制度之立意，以期符合本件緩刑目的。
五、沒收之說明
  ㈠被告本案參與詐欺集團而為上開犯行，雖因此獲取2萬元之報
    酬，惟其於本院審理中與被害人達成和解，並已先給付被害
    人32萬元，而顯逾上開報酬，堪認其本案之犯罪所得業經合
    法發還被害人，爰依刑法第38條之1第5項之規定，不予宣告
    沒收或追徵。
  ㈡另按洗錢防制法第18條第1 項前段固規定「犯第14條之罪，
    其所移轉、變更、掩飾、隱匿、收受、取得、持有、使用之
    財物或財產上利益，沒收之」，惟無「不問屬於犯罪行為人
    與否」之要件，當以屬於犯罪行為人者為限（即指實際管領
    者），始應沒收。本案被告僅負責提領贓款並繳交上手，除
    獲取前述之2萬元報酬外，並無實際取得其他款項，且無證
    據證明被告得以支配、管領或處分該等贓款，是關於本案掩
    飾、隱匿之洗錢不法所得自無從依上開規定宣告沒收，併此
    敘明。
據上論斷，應依刑事訴訟法第299條第1項前段，判決如主文。
本案經檢察官丁亦慧提起公訴，檢察官李文和到庭執行職務。
中　　華　　民　　國　　111 　年　　7 　　月　　27　　日
                  刑事第二庭    審判長法　官  吳佳頴
　　　　　　　　　                    法  官  陳盈吉
　　　　　　　　　                    法  官  林裕凱
以上正本證明與原本無異。
如不服本判決應於收受送達後20日內向本院提出上訴書狀，並應
敘述具體理由；如未敘述上訴理由者，應於上訴期間屆滿後20日
內向本院補提理由書（均須按他造當事人之人數附繕本）「切勿
逕送上級法院」。
中　　華　　民　　國　　111 　年　　7 　　月　　27　　日
　　　　　　　　　　　　　　　　　    書記官  林宜璋
　　　　　　　　　
附錄所犯法條：　　　　　　　　　　　　　　　　　　
組織犯罪防制條例第3 條第1 項
發起、主持、操縱或指揮犯罪組織者，處3 年以上10年以下有期
徒刑，得併科新臺幣1 億元以下罰金；參與者，處6 月以上5 年
以下有期徒刑，得併科新臺幣1 千萬元以下罰金。但參與情節輕
微者，得減輕或免除其刑。
　
洗錢防制法第2 條
本法所稱洗錢，指下列行為：
一、意圖掩飾或隱匿特定犯罪所得來源，或使他人逃避刑事追訴
    ，而移轉或變更特定犯罪所得。
二、掩飾或隱匿特定犯罪所得之本質、來源、去向、所在、所有
    權、處分權或其他權益者。
三、收受、持有或使用他人之特定犯罪所得。
　
洗錢防制法第14條第1 項
有第二條各款所列洗錢行為者，處7 年以下有期徒刑，併科新臺
幣5 百萬元以下罰金。
　
刑法第339條之4 第1 項
犯第339 條詐欺罪而有下列情形之一者，處1 年以上7 年以下有
期徒刑，得併科1 百萬元以下罰金：
一、冒用政府機關或公務員名義犯之。
二、三人以上共同犯之。
三、以廣播電視、電子通訊、網際網路或其他媒體等傳播工具，
    對公眾散布而犯之。